臺灣宜蘭地方法院民事裁定　　　　　100年度司養聲字第101號
聲　請　人　黃吳雪
上列當事人聲請養父母死亡後許可終止收養事件，本院裁定如下：
    主  文
聲請駁回。
聲請程序費用新臺幣壹仟元由聲請人負擔。
    理  由
一、聲請意旨略以：聲請人黃吳雪前經養父吳（男，民國4年5
    月30日生，身分證統一編號:Ｚ000000000號）與養母吳黃牡
    丹（女，12年11月22日生，身分證統一編號：Ｚ000000000號
    ）共同收養，茲因養父吳於66年4月21日死亡，爰依法聲
    請許可終止聲請人黃吳雪與養父吳間之收養關係等語，並
    提出聲請人與養母之最新戶籍謄本、養父之除戶戶籍謄本與
    舊式戶籍謄本等件在卷為證。
二、按在養父母死亡後，於民國96年5月25修正公佈施行前之民
    法第1080條第5項規定，僅限於養子女不能維持生活而無謀
    生能力時，始得聲請法院許可終止收養，失之過嚴，是為保
    護養子女之利益，應使其有聲請法院許可終止收養之機會，
    爰明定於本條第1項。至於單獨收養而收養者死亡後，或夫
    妻共同收養時，夫或妻死亡時，而生存之一方與養子女已終
    止收養關係後，養子女亦可適用本項聲請法院許可終止其與
    已死亡之養父母之收養關係（此見民法第1080之1條立法理
    由），故於修正後民法第1080條之1第1項、第4項分別明定
    ：「養父母死亡後，養子女得聲請法院許可終止收養；法院
    認終止收養顯失公平者，得不許可之。」次按，養父母死亡
    時，養父母與養子女間之親子關係固已消滅，然二者間之收
    養關係並未當然解消，是我國法上定有死後終止收養之制度
    ，其目的係在解消養子女與死亡養父母之親屬間之法定血親
    關係，同時為圖回復其本姓及回復其與本生父母之法律關係
    。換言之，法院依法裁定收養終止前，收養人與被收養人間
    之收養關係仍持續中。另觀在夫妻共同收養時，夫或妻死亡
    ，而生存之一方與養子女已終止收養關係後，養子女亦可對
    已亡故之養父母一方聲請法院許可終止收養關係之修正立法
    意旨，可知在夫妻共同收養時，養父母一生一死之情下，生
    存之一方需與養子女終止收養關係後，養子女始可對已亡故
    之一方聲請法院許可終止收養關係，又或可謂於夫妻共同收
    養時，其養子女欲終止收養關係時，需對養父母均終止收養
    關係，始合情理。
三、經查，聲請人主張之事實，固據其提出養父吳之除戶謄本
    在卷為證。惟查，聲請人黃吳雪係由養父吳與養母吳黃牡
    丹共同收養，其養父雖已於66年4月21日死亡，惟其養母吳
    黃牡丹尚存，且據聲請人之最新戶籍謄本記載，聲請人黃吳
    雪與養母吳黃牡丹間之收養關係並未終止，依前揭說明可知
    ，聲請人若未先與養母吳黃牡丹合意終止收養關係，其應無
    法適用民法第1080條之1之規定聲請法院許可終止其與已死
    亡之養父吳之收養關係。總上，依首開法律規定及說明，
    本件聲請於法即屬不合，應予駁回。
四、依非訟事件法第21條第1項前段，裁定如主文。
中    華    民    國   100    年    12    月    14    日
                  臺灣宜蘭地方法院家事法庭
                      司法事務官  陳怡安
以上正本與原本無異。
如不服本裁定，應於裁定送達後10日內向本院提出抗告狀（應附
繕本），並繳納抗告費新臺幣1,000元。
中    華    民    國   100    年    12    月    14    日
                      書  記  官  吳慧芳